【裁判字號】    95,訴,82
【裁判日期】    950921
【裁判案由】    營利事業所得稅
【裁判全文】
臺北高等行政法院判決
                                     95年度訴字第00082號
                              .
原      告  祥茂環保工程股份有限公司
代  表  人  甲○○○董事長）.
訴訟代理人  陳兆宏（會計師）
被      告  財政部臺北市國稅局
代  表  人  許虞哲（局長）住同上
訴訟代理人  乙○○
上列當事人間因營利事業所得稅事件，原告不服財政部中華民國
94年11月4日台財訴字第09400400670號訴願決定（案號：第0000
0000號），提起行政訴訟，本院判決如下：
    主  文
原告之訴駁回。
訴訟費用由原告負擔。
    事  實
一、事實概要：原告民國（下同）90年度未分配盈餘申報，原列
    報項次2 「當年度依所得稅法或其他法律規定減免所得稅之
    所得額」新臺幣（下同）0 元，項次6 「依所得稅法第4 條
    之1 、及第4 條之2 及其施行細則第8 條之4 規定，不得自
    所得額中減除之證券交易損失及土地交易損失」18,332,184
    元，未分配盈餘為負18,491,706元。被告初查以原告90年度
    短期投資備抵跌價損失回升利益共計158,266,744 元，乃予
    調整增列，核定「當年度依所得稅法或其他法律規定減免所
    得稅之所得額」為158,266,744 元；另被告以原告列報長期
    投資跌價損失18,332,184元屬長期股權投資所設置之期末評
    價科目，不得作為所得稅法第66條之9 規定未分配盈餘之減
    除項目，乃予否准認列減除，進而，核定原告90年度未分配
    盈餘為158,107,222 元，並加徵10%營利事業所得稅15,810,
    722 元。原告就加計短期投資備抵跌價損失回升利益項目不
    服，申請復查，經被告以94年5 月4日財北國稅法字第09402
    34738 號復查決定書（下稱原處分）駁回。原告猶表不服，
    提起訴願，遭決定駁回，遂提起本件行政訴訟。
二、兩造聲明：
（一）原告聲明：
  １、原處分、訴願決定有關加計短期投資備抵跌價損失回升利
      益部分均撤銷。
  ２、訴訟費用由被告負擔。
（二）被告聲明：
  １、駁回原告之訴。
  ２、訴訟費用由原告負擔。
三、兩造之爭點：
（一）原告主張之理由：本件有關短期投資跌價回升利益應否加
      計至未分配盈餘，可分下列為2 部分說明：
  (1)、本件跌價回升利益是否真實存在：依股價一路重挫之經濟
      事實，可知回升利益事實上根本不存在，詎被告竟以虛擬
      存在之回升利益復課處原告15,810,722元之營利事業所得
      稅，顯缺乏實質公平正義，有違「實質課稅原則」以及行
      政程序法第8 條規定「行政行為，應以誠實信用之方法為
      之」，原處分當然違法。
  (2)、縱有跌價回升利益存在，得否以之作為未分配盈餘之加項
      ：
  、原處分違背憲法第19條有關「租稅法定主義」規定：按我
      國憲法第19條明文規定：「人民有依法律納稅之義務。」
      另依中央法規標準法第5 條：「左列事項應以法律定之：
      一、憲法或法律有明文規定，應以法律定之者。二、關於
      人民之權利、義務者。三、關於國家各機關之組織者。四
      、其他重要事項之應以法律定之者。」同法第6 條：「應
      以法律規定之事項，不得以命令定之。」我國為一「租稅
      法定主義」國家，至為明確。另依行政程序法第4 條所揭
      示之「依法行政原則」，以及其衍生涵蓋之「法律保留原
      則」，前司法院大法官吳庚明指「屬於租稅法律主義之事
      項，不得以命令定之。」租稅法律主義可謂法律保留中「
      高密度」之部分（詳見吳庚著行政法之理論與實務增訂 9
      版，第101 頁），法學教授葛克昌於此進一步闡述：「按
      法律保留原則在稅法上表現，較一般行政法尤為嚴格，為
      稅課只有基於形式意義之法律，始得為之：租稅只對法律
      所定之納稅義務，且原則上課稅要件已實現時始得課徵。
      課稅要件包括課稅主體、課稅客體、課稅標準、稅率，此
      為司法院釋字第217 號解釋之內容。租稅之法律保留原則
      ，基於憲法第23條，對人民自由與財產權利之限制，只能
      依據合乎憲法第23條條件之現行有效法律為之。因此租稅
      請求權不得基於習慣法、法規命令或行政處分而發生，法
      規命令不能創設納稅義務，只能為其具體化。」（詳見葛
      克昌著稅法基本問題- 財政憲法篇，元照出版，第141 頁
      ）司法院釋字第210 號解釋尤其明確指出：「按人民有依
      法律納稅之義務，為憲法第19條所明定，所謂依法律納稅
      ，兼指納稅及免稅之範圍，均依法律之明文。至主管機關
      訂定之施行細則，僅能就實施母法有關事項而為規定，如
      涉及納稅及免稅之範圍，仍當依法律之規定，方符上開憲
      法所示租稅法律主義之本旨。」另司法院釋字第151 號解
      釋則基於表現租稅法定主義乃確認主管稽徵機關不得以類
      推適用方式課徵租稅。遵上述揭示之租稅法定主義及相關
      法令及司法院大法官解釋，原處分將短期投資跌價回升利
      益列為未分配盈餘之加計項目，既然非法律所明定，即屬
      違法。所得稅法第66條之9 第2 項明定除稽徵機關核定之
      課稅所得額外，僅允許加計依所得稅法或其他法律規定之
      減免所得額、不計入所得額暨前5 年虧損扣除額等3 大項
      ，另所得稅法施行細則第48條之10則逐項臚列出所有的依
      所得稅法或其他法律規定之免稅額及不計入所得額，遍查
      其中項目顯然沒有系爭之短期投資跌價回升利益。因此依
      以上推論及前揭法律規定，原處分已然違法，應予撤銷。
  、原處分違反「誠實信用原則」（或「衡平原則」）：按我
      國行政程序法第8 條明定：「行政行為，應以誠實信用之
      方法為之」。事實上在行政程序法第8 條將誠信原則條文
      化之前，我國行政法院早已表示一般法律原則得作為行政
      法之法源，並以誠信原則為濫觴（其時或謂之為公平合理
      或衡平原則），最高行政法院（89年7 月1 日改制前為行
      政法院）59年度判字第547 號判例即以法律貴在衡平，而
      稅收之指示與執行，自應以公平合理為原則作為裁判理由
      ，為納稅義務人勝訴之判決。原處分牴觸租稅法定主義之
      憲法條文，當然應予撤銷。退一步言，審酌被告援引之課
      稅依據財政部88年8 月13日台財稅第000000000 號函及財
      政部89年8 月1 日台財稅第890453743 號函，其適用法令
      之方式亦顯然牴觸誠信衡平原則：
  (甲)、當初查核準則僅允許證券交易損失列為未分配盈餘之減項
      ，財政部審思如不准許有價證券跌價損失亦得列為未分配
      盈餘之減項，則不但法令週延度不足，而且必造成股市龐
      大賣壓遂有前述財政部88年8 月13日台財稅第 000000000
      號函之發布，且由於所得稅法第66條之9 第2 項第10款明
      訂「其他經財政部核准之項目」亦得列為未分配盈餘之減
      除項目，其適法性殆無可議（註：應特別注意立法通過之
      條文減項中有其他經財政部核准項目之開放性規定，但加
      項部分則完全採列舉式，並不允許財政部或稽徵機關有創
      制或解釋擴充之空間，此顯係為符合前述憲法第19條及中
      央法規標準法第5 條及第6 條所具體規範之「租稅法定主
      義」精神，被告及訴願決定機關對此有嚴重疏失或扭曲）
      ，納稅人對此亦多無爭議。嗣有對法令架構不明之疑問者
      ，行文請求財政部針對有價證券跌價回升之利益是否應依
      照88年8 月13日台財稅第000000000 號函規定，列為未分
      配盈餘之加項作成核釋，財政部遂據以頒布89年8 月1 日
      台財稅第890453743 號函。姑且不論上註之說明，財政部
      根本無權類推或創制、解釋擴充未分配盈餘之加項，即在
      前述財政部89年8 月1 日台財稅第890453743 號函中亦明
      文規定「86年度或此前年度所認列之跌價損失，於87年度
      或以後年度所產生之回升利益，基於衡平課稅原則，應免
      列為計算回升年度未分配盈餘之加計項目。」乃是因為納
      稅人既未因該部分跌價損失享受過租稅利益當然不應就其
      回升利益課以租稅負擔。而本件原告不論86年以前或87年
      度以後亦從未因有價證券跌價損失享受過任何實質租稅利
      益，依同一衡平課稅原則，又怎可課以回升利益之營利事
      業所得稅負擔。被告援引財政部89年8 月1 日台財稅第89
      0453743 號函作為本件核稅依據，不但違反前揭「租稅法
      定主義」，亦牴觸行政誠信原則（行政程序法第8 條），
      並與該函所標舉之「衡平課稅原則」自相矛盾。
  (乙)、被告或可能主張股價回升利益亦為所得稅法第4 條之1 規
      定免稅之證券交易所得，因此可列為加計項目。但首先，
      如果跌價損失及回升利益即為證券交易損失及利得，何需
      作成上開2 函釋，事實上稅法一直稱此跌價損失及回升利
      益為未實現損益，只有到實際出售時方列為處分年度之證
      券交易損失或利得，此詳閱上開2 解釋令之相關內容亦可
      得佐證。例如財政部88年8 月13日台財稅第000000000 號
      函即規定「營利事業嗣後處分上開有價證券時，自應按調
      減該跌價損失後之成本為準，計算其證券交易損益。」其
      次，過去所有法條規定乃至核稅實務，均不曾以股價回升
      利益作為證券交易所得課徵證券交易所得稅，即便依新通
      過之最低稅負制，證券交易所得再次成為應課稅項目，也
      必定不包含股價回升利益。既不等同，依租稅法定主義即
      不得以釋令類推課稅，併此敘明。
  、原處分違反「實質課稅原則」及「量能課稅原則」：
  (甲)、「實質課稅原則」及「量能課稅原則」在我國稅法雖無明
      文規定，但均為租稅之根本原則，亦一再為我國司法院大
      法官解釋所援引作為審查是否合憲之重要依據，以司法院
      釋字第420 號及565 號解釋文為例，即分別明載「涉及租
      稅事項之法律，其解釋應本於租稅法律主義之精神，依各
      該法律之立法目的，衡酌經濟上之意義及實質課稅之公平
      原則為之。」及「依租稅平等原則，納稅義務人應按其實
      質稅負能力，負擔應負之稅捐。」尤其「實質課稅原則」
      近年更為稽徵機關所一再援引作為處理若干租稅規劃案件
      的核稅依據，亦即即便名義上乃至依現行法令規定並無課
      稅所得存在，但只要實質上有所得，仍得依實質課稅原則
      要求納稅，黃任中等案均依此原則核補重大稅額。
  (乙)、查行政程序法第9 條明文規定：「行政機關就該管行政程
      序，應於當事人有利及不利之情形，一律注意。」依此「
      有利不利均應注意原則」，被告明知原告根本沒有所得存
      在，更遑論未分配盈餘根本就是負數（原告累積至90年底
      待彌補之累積虧損達167,504,480 元），依前揭稽徵機關
      於有利於己之下一再援引之「實質課稅原則」，本件當然
      不得核課稅負。同時依「量能課稅原則」原告亦不須負擔
      任何營利事業所得稅，方符租稅公平原則。
  、原處分違背所得稅法立法意旨，構成「裁量瑕疵」：
  (甲)、查行政程序法第10條明文規定：「行政機關行使裁量權，
      不得逾越法定之裁量範圍，並應符合法規授權之目的。」
      對此一規定，前司法院大法官吳庚更於其著作「行政法之
      理論與實用」中進一步闡明：「裁量係法律許可行政機關
      行使職權時，得為之自由判斷。但裁量並非完全之放任，
      行政機關行使裁量權限仍須遵守法律優越原則，所作之個
      別判斷，亦應避免違背誠信原則、平等原則、比例原則等
      一般法的規範，如裁量係基於法律條款之授權時，尤其不
      得違反授權之目的或超越授權之範圍，凡此均屬裁量時應
      遵守之義務。裁量與上述義務有悖者，構成裁量瑕疵 （
      Ermessensfehler）。 關於裁量瑕疵可分為下列數種：(1)
      裁量逾越（Ermessensuberschreitung）… 。(2)裁量濫用
      （Ermessensmissbrauch）， 指行政機關作成裁量與法律
      授權之目的不符，或係出於不相關之動機之謂。」（見該
      著作，增訂9 版，第118~119 頁）另依行政訴訟法第 201
      條明文規定：「行政機關依裁量權所為之行政處分，以其
      作為或不作為逾越權限或濫用權力者為限，行政法院得予
      撤銷。」質言之，行政法院對有裁量瑕疵之裁量處分，得
      予撤銷。更具體申論即如果原處分雖然被告有核課稅負之
      裁量處分權，但如其處分違背誠信原則等一般法律原則之
      規範，甚至違背所得稅法法律本身之立法意旨即構成裁量
      瑕疵，得由行政機關審究後予以撤銷處分。
  (乙)、本件唯一稅法法律條文依據為所得稅法第66條之9 ，其立
      法理由第1 段明載：「…為避免營利事業藉保留盈餘規避
      股東或社員之稅負，：就當年度之未分配盈餘加徵百分之
      10營利事業所得稅…」第2 段則明載：「為正確計算應加
      徵百分之10營利事業所得稅之未分配盈餘，爰於第2 項明
      定未分配盈餘之計算基礎。原則上以實際可供分配之稅後
      盈餘為準，即除當年度課稅所得額外，其屬依法減免所得
      稅之所得額、不計入所得課稅之所得額等，亦應併入計算
      未分配盈餘，同時各該營利事業依法不能分配或已不存在
      之所得，亦准予減除，俾使未分配盈餘之計算臻於公平合
      理。」基於上開立法理由，可知如果不存在所得或無可供
      分配之稅後盈餘，則沒有未分配盈餘加徵營利事業所得稅
      之課稅基礎存在。被告稽查本件，不可能不知道原告既無
      所得更無可供分配之盈餘，甚至尚有鉅額之待彌補虧損，
      卻巧言有釋令依據，在枉顧「誠信原則」、「衡平原則」
      、「有利不利均應注意原則」、「實質課稅原則」乃至「
      租稅法定主義」等行政基本法理、租稅根本原則乃至憲法
      法條之下，執意為牴觸所得稅法立法意旨之裁量處分，當
      然構成極為嚴重之裁量瑕疵。
（二）被告主張之理由：
  １、按「自87年度起，營利事業當年度之盈餘未作分配者，應
      就該未分配盈餘加徵10% 營利事業所得稅，不適用第76條
      之1 規定。前項所稱未分配盈餘，係指經稽徵機關核定之
      課稅所得額，加計同年度依本法或其他法律規定減免所得
      稅之所得額、不計入所得課稅之所得額、已依第39條規定
      扣除之虧損及減除左列各款後之餘額：…。二、彌補以往
      年度之虧損。…十、其他經財政部核准之項目。」為所得
      稅法第66條之9 第1 項、第2 項所明定。次按「說明：二
      、營利事業短期投資有價證券，依所得稅法第48條規定，
      其估價準用同法第44條規定。營利事業按成本與時價孰低
      之估價規定所認列之跌價損失，因屬證券交易損失性質，
      依所得稅法第4 條之1 規定，不得列為計算當年度課稅所
      得額之減除項目；但於計算當年度應加徵10% 營利事業所
      得稅之未分配盈餘時，可依營利事業所得稅查核準則第11
      1 條之1 第1 款規定，自稽徵機關核定之課稅所得額中減
      除。營利事業嗣後處分上開有價證券時，自應按調減該跌
      價損失後之成本為準，計算其證券交易損益，並依所得稅
      法第66條之9 第2 項、同法施行細則第48條之10第1項第
      2 款及上開查核準則規定，列為計算處分年度未分配盈餘
      之加計或減除項目。三、至於營利事業之長期股權投資，
      依現行所得稅法規定，並無成本與時價孰低之估價規定，
      尚無說明二所敘相關事項之適用」、「補充核釋本部88年
      8 月13日台財稅第000000000 號函規定。說明：…三、營
      利事業短期投資之有價證券，依前開財務會計準則規定認
      列之跌價損失，曾列為計算所得稅第66條之9 規定未分配
      盈餘之減除項目者，其回升利益，應列為計算回升年度未
      分配盈餘之加計項目；至其於86年度或以前年度所認列之
      跌價損失，於87年度或以後年度所產生之回升利益，基於
      衡平課稅原則，應免列為計算回升年度未分配盈餘之加計
      項目，但應由該營利事業提示相關證明文件，以憑認定。
      」亦經財政部88年8 月13日台財稅第000000000 號及89年
      8 月1 日台財稅第890453743 號函釋有案。本件原告90年
      度未分配盈餘申報，原列報項次2 「當年度依所得稅法或
      其他法律規定減免所得稅之所得額」0 元，未分配盈餘負
      18,491,706元，被告初查以原告90年度短期投資備抵跌價
      損失期末評價金額106,808 元，與89年度評價金額158,37
      3,552 元之差額（均係87年度以後提列），應認列回升利
      益，乃予加計，核定「當年度依所得稅法或其他法律規定
      減免所得稅之所得額」為158,266,744 元，未分配盈餘為
      158,107,222 元，並加徵10% 營利事業所得稅15,810,722
      元，於法無違。
  ２、原告將帳列短期投資之裕豐國際開發股份有限公司（下稱
      裕豐公司）股票轉列長期投資，依據財務會計準則公報第
      5 號第22段規定，長期股權投資所設置之期末評價科目，
      均不列入損益計算，故長期投資未實現備抵跌價損失不得
      作為所得稅法第66條之9 減除項目；又因原告90年度期末
      帳上已減少短期投資，原89年度提列並已於89年度未分配
      盈餘申報列為減除項目之短期投資備抵跌價損失，應予沖
      回作回升利益；此回升利益，係因長期投資不准提列跌價
      損失，前已提列之短期投資跌價損失予以轉回，實與市價
      有無回升無關，依首揭財政部88年8 月13日台財稅第0000
      00000 號及89年8 月1 日台財稅第890453743 號函規定，
      仍應列為計算本期未分配盈餘之加計項目。此類案件亦報
      經財政部91年12月11日台財稅第0000000000函復同意被告
      之處理方式。而查行政解釋係在補充法令之效力，當法律
      有意義不明或不備時，或法條文字雖無明文規定，而依論
      理顯然含有其意義等情況時，主管機關均得就法律予以作
      解釋。況股價回升利益亦為所得稅法第4 條之1 規定之免
      稅證券交易所得，倘如評價有跌價損失准予列為減項，而
      評價有回升利益或應沖回卻不列為加項，則營利事業將雙
      重獲益，不僅有失立法原意，並造成侵蝕稅源及課稅不合
      理現象。從而首揭函釋，乃係財政部本於中央財稅主管機
      關職權就所得稅法第66條之9 有關計算未分配盈餘之規定
      所作之解釋，並未於法律規定外，另行創設新之權利義務
      ，應自所解釋法律生效日起，凡未確定之案件均有適用，
      是原告所訴原處分違反租稅法定主義乙節，核不足採。
  ３、系爭裕豐公司股票原列短期投資時，原告已於89年提列短
      期投資備抵跌價損失，並於89年度未分配盈餘申報列為減
      除項目，惟該股票轉列長期投資後，因長期股權投資所設
      置之期末評價科目，不列入損益計算，長期投資未實現備
      抵跌價損失亦不得作為所得稅法第66條之9 減除項目，依
      衡平課稅原則，原告前已享受之租稅利益，自應沖回作回
      升利益，是原處分並未違反「誠實信用原則」（或衡平原
      則）。
  ４、本件被告調增原告短期投資備抵跌價損失回升利益158,26
      6,744 元，並否准認列長期投資跌價損失18,332,184元，
      從而核定原告90年度未分配盈餘為158,107,222 元，並加
      徵10% 營利事業所得稅15,810,722元，係依據首揭所得稅
      法第66條之9 等相關規定辦理，尚無違誤，原告訴稱原處
      分有「裁量瑕疵」乙節，自不足採。
  ５、至於原告訴稱，被告將「短期投資跌價回升利益」列為未
      分配盈餘之加計項目，並非法律所規定，有違憲法第19條
      之「租稅法定主義」規定；而被告辯稱「短期投資跌價回
      升利益」為所得稅第4 條之1 規定之免稅證券交易所得，
      僅係為財政部88年8 月13日台財稅第000000000 號及89年
      8 月1 日台財稅第890453743 號函釋合法化之說辭云云，
      惟「短期投資跌價損失」科目既屬所得稅第4 條之1 規定
      之證券交易損失，則「短期投資跌價回升利益」自應同屬
      所得稅第4 條之1 規定之證券交易所得性質。又行政解釋
      係在補充法令之效力，上開函釋乃係財政部本於財稅主管
      機關職權就所得稅法第66條之9 有關計算未分配盈餘之規
      定所作之解釋，自應自所解釋之法律生效日起，未確定案
      件均有適用，是被告依該函釋規定，將系爭應沖回之短期
      投資跌價損失回升利益158,266,744 元列為未分配盈餘之
      加項，係於法有據，並無不合。
  ６、又依財務會計準則公報第5 號第22段規定，長期股權投資
      所設置之期末評價科目，均不列入損益計算，故長期投資
      未實現備抵跌價損失，自不得作為所得稅法第66條之9 減
      除項目。至原告90年度期末帳上已減少短期投資，其於89
      年度已提列，並於89年度未分配盈餘申報列為減除項目之
      短期投資備抵跌價損失，自應於沖回之本年度作回升利益
      ，此不僅符合首揭財政部88年8 月13日台財稅第00000000
      0 號及89年8 月1 日台財稅第890453743 號函規定，應列
      為計算本期未分配盈餘之加計項目，亦合乎衡平原則。倘
      如原告所訴短期投資評價有跌價損失准予列為未分盈餘減
      除項目，而評價有回升利益或應沖回卻不列為未分配盈餘
      加計項目，方有違公平原則，原告所訴顯係誤解。
    理  由
一、本件被告之代表人於訴訟進行中由張盛和變更為許虞哲，茲
    由被告現任代表人許虞哲依法具狀向本院聲明承受訴訟，經
    核尚無不合，應予准許。
二、原告主張：本件依股價一路重挫之經濟事實，即知回升利益
    事實上根本不存在，而原告累積至90年底待彌補之累積虧損
    達167,504,480 元，未分配盈餘是負數，詎被告竟以虛擬存
    在之回升利益復課處原告15,810,722元之營利事業所得稅，
    顯缺乏實質公平正義，違反實質課稅原則、量能課稅原則。
    又縱有跌價回升利益存在，然因所得稅法第66條之9 有關未
    分配盈餘加項部分則完全採列舉式，並不允許財政部或稽徵
    機關有創制或解釋擴充之空間，財政部根本無權類推或創制
    、解釋擴充未分配盈餘之加項，原告不論86年以前或87年度
    以後亦從未因有價證券跌價損失享受過任何實質租稅利益，
    依同一衡平課稅原則，自不得課以回升利益之營利事業所得
    稅負擔。被告援引財政部89年8 月1 日台財稅第 000000000
    號、89年8 月1 日台財稅第890453743 號函作為本件核稅依
    據，被告以跌價回升利益作為未分配盈餘之加項，違背憲法
    第19條有關「租稅法定主義」規定、「衡平課稅原則」，亦
    牴觸行政誠信原則（行政程序法第8 條）。又本件唯一稅法
    法律條文依據為所得稅法第66條之9 ，而依該條文「原則上
    以實際可供分配之稅後盈餘為準，即除當年度課稅所得額外
    ，其屬依法減免所得稅之所得額、不計入所得課稅之所得額
    等，亦應併入計算未分配盈餘，同時各該營利事業依法不能
    分配或已不存在之所得，亦准予減除，俾使未分配盈餘之計
    算臻於公平合理。」之立法理由，可知如果不存在所得或無
    可供分配之稅後盈餘，則沒有未分配盈餘加徵營利事業所得
    稅之課稅基礎存在，被告明知原告既無所得更無可供分配之
    盈餘，執意為牴觸所得稅法立法意旨之裁量處分，當然構成
    極為嚴重之裁量瑕疵，為此，依行政訴訟法第4 條第1 項之
    規定提起本件訴訟，求為判決如訴之聲明所示云云。
三、被告則以：本件原告90年度未分配盈餘申報，原列報項次 2
    「當年度依所得稅法或其他法律規定減免所得稅之所得額」
    0 元，未分配盈餘負18,491,706元，被告以原告90年度短期
    投資備抵跌價損失期末評價金額106,808 元，與89年度評價
    金額158,373,552 元之差額（均係87年度以後提列），應認
    列回升利益，乃予加計，核定「當年度依所得稅法或其他法
    律規定減免所得稅之所得額」為158,266,744 元，未分配盈
    餘為158,107,222 元，並加徵10% 營利事業所得稅15,810,7
    22元，於法無違，並無違反租稅法定主義及裁量瑕疵之事。
    又原告將帳列短期投資之裕豐公司股票轉列長期投資，長期
    投資未實現備抵跌價損失不得作為所得稅法第66條之9 減除
    項目，是此，因原告90年度期末帳上已減少短期投資，原89
    年度提列並已於89年度未分配盈餘申報列為減除項目之短期
    投資備抵跌價損失，自應沖回作回升利益，並未違反「誠實
    信用原則」（或衡平原則）；此回升利益，係因長期投資不
    准提列跌價損失，前已提列之短期投資跌價損失予以轉回，
    與市價有無回升無關，被告依首揭財政部88年8 月13日台財
    稅第000000000 號及89年8 月1 日台財稅第890453743 號函
    規定，將之列為計算本期未分配盈餘之加計項目，於法無違
    ，財政部亦以91年12月11日台財稅第0000000000函同意被告
    之處理方式。而財政部上開函示，乃該部本於中央財稅主管
    機關職權就所得稅法第66條之9 有關計算未分配盈餘之規定
    所作之解釋，並未於法律規定外，另行創設新之權利義務，
    應自所解釋法律生效日起，凡未確定之案件均有適用，是原
    告所訴原處分違反租稅法定主義乙節，核不足採等語，資為
    抗辯。
四、經查，本件如事實概要欄所述之事實，為兩造所不爭執，且
    有原告90年度未分配盈餘申報書（含附件）、（營利事業所
    得稅簽證申報）查核報告書、被告審查報告書（重點查核審
    查報告書）、90年度未分配盈餘申報核定通知書、90年度未
    分配盈餘調整數額計算表、89 年 度短期投資、89年12月長
    短期投資明細表等件附原處分卷，堪信為真實。至於兩造爭
    執各點，本院判斷如下：
（一）按「自87年度起，營利事業當年度之盈餘未作分配者，應
      就該未分配盈餘加徵10% 營利事業所得稅，不適用第76條
      之1規 定。前項所稱未分配盈餘，係指經稽徵機關核定之
      課稅所得額，加計同年度依本法或其他法律規定減免所得
      稅之所得額、不計入所得課稅之所得額、已依第39條規定
      扣除之虧損及減除左列各款後之餘額：…。二、彌補以往
      年度之虧損。…十、其他經財政部核准之項目。」為所得
      稅法第66條之9第1項、第2 項所明定。次按「說明：二、
      營利事業短期投資有價證券，依所得稅法第48條規定，其
      估價準用同法第44 條 規定。營利事業按成本與時價孰低
      之估價規定所認列之跌價損失，因屬證券交易損失性質，
      依所得稅法第4 條之1 規定，不得列為計算當年度課稅所
      得額之減除項目；但於計算當年度應加徵10% 營利事業所
      得稅之未分配盈餘時，可依營利事業所得稅查核準則第11
      1 條之1 第1 款規定，自稽徵機關核定之課稅所得額中減
      除。營利事業嗣後處分上開有價證券時，自應按調減該跌
      價損失後之成本為準，計算其證券交易損益，並依所得稅
      法第66條之9 第2 項、同法施行細則第48條之10第1 項第
      2 款及上開查核準則規定，列為計算處分年度未分配盈餘
      之加計或減除項目。三、至於營利事業之長期股權投資，
      依現行所得稅法規定，並無成本與時價孰低之估價規定，
      尚無說明二所敘相關事項之適用」、「補充核釋本部88年
      8 月13日台財稅第000000000 號函規定。說明：…三、營
      利事業短期投資之有價證券，依前開財務會計準則規定認
      列之跌價損失，曾列為計算所得稅第66條之9 規定未分配
      盈餘之減除項目者，其回升利益，應列為計算回升年度未
      分配盈餘之加計項目；至其於86年度或以前年度所認列之
      跌價損失，於87年度或以後年度所產生之回升利益，基於
      衡平課稅原則，應免列為計算回升年度未分配盈餘之加計
      項目，但應由該營利事業提示相關證明文件，以憑認定。
      」亦經財政部88年8 月13日台財稅第000000000 號及89年
      8 月1 日台財稅第890453743 號函釋明在案，上開有關營
      利事業所得稅未分配盈餘之加計或減除項目說明之函釋，
      係中央財稅主管機關財政部本於職權，依上開規定之立法
      意旨所作成之解釋，既未於法律規定之外另行創設新的權
      利義務，增加人民之負擔，亦未牴觸憲法及法律，自得援
      用。本件原告90年度未分配盈餘申報，未將短期投資改列
      長期投資之短期投資備抵跌價損失回升利益 158,266,744
      元沖回，且原告未分配盈餘之減除項目列報不得作為所得
      稅法第66條之9 規定未分配盈餘減除項目之長期投資跌價
      損失（期末評價科目）18,332,184元，從而，原處分乃予
      調整增列上開跌價損失回升利益，核定「當年度依所得稅
      法或其他法律規定減免所得稅之所得額」為 158,266,744
      元，並否准原告認列減除上開長期投資跌價損失，核定原
      告90年度未分配盈餘為158,107,222 元，並加徵10% 營利
      事業所得稅15,810,722元，核與首揭規定函釋尚無不合。
（二）按財務會計準則公報第1 號第19條規定：「短期投資應按
      成本與市價孰低法評價，並註明成本計算方法，跌價損失
      應列入當期損益計算。成本與市價比較時，其屬權益證券
      之投資，應按全部投資之總金額比較，並設置備抵投資跌
      價損失之評價科目處理之；市價回升時，應在貸方餘額之
      範圍內沖轉評價科目。…」是以原告將原列短期投資之裕
      豐公司股票轉列長期投資，致90年度期末帳上已無短期投
      資，89年提列之短期投資備抵跌價損失短期投資備抵跌價
      損失158,266,744 元，應沖回作回升利益（科目：短期投
      資未實現增值利益），此乃財務會計準則公報所明定，與
      憲法第19條、所得稅法第66條之9 、租稅法定主義、實質
      課稅原則、量能課稅原則、誠實信用原則、衡平課稅原則
      ，均無牴觸。
（三）又依前揭所得稅法第66條之9 第1 項、第2 項第10款規定
      財政部88年8 月13日台財稅第000000000 號函釋示意旨可
      知財政部依所得稅法第66條之9 第2 項第10款核准之項目
      ，僅限於營利事業短期投資有價證券之跌價損失。系爭短
      期投資轉列長期投資跌價損失，非屬前揭財政部88年函釋
      所核准之項目，揆諸上開規定，原不得列為未分配盈餘之
      減除項目。而營利事業將帳列短期投資轉列為長期投資，
      或將長期投資轉列為短期投資時，若市價低於成本，帳上
      應認列短期投資（或長期投資）已實現跌價損失，亦即財
      務上立即承認跌價損失，然該有價證券尚未出售，在稅務
      處理上尚屬未實現損失，於出售時始予認列，係屬時間性
      之差異。又依一般公認會計原則規定，認列收益與費用損
      失之時間與所得稅法所規定認列之時間或有不同，致使每
      一年度之稅前財務所得與課稅所得發生暫時性之差異，而
      此差異，均會產生盈餘先後分配之問題，揆諸所得稅法第
      66 條 之9 第2 項各款及第10款「其他經財政部核准之項
      目」，並未包含財稅會間之暫時性差異在內，亦即財稅會
      間之暫時性差異，並不能做為未分配盈餘之減除項目。本
      件被告否准系爭短期投資轉列為長期投資所產生跌價損失
      ，乃因財稅會暫時性時間差異所致，並非就不存在之所得
      加徵特別稅。又上開時間性差異，於出售有價證券時即可
      消除，且其評價非期末之市價定之，是本件原告投資之裕
      豐公司股價下跌，與原告於申報未分配盈時之加項、減除
      項目無涉，原告主張被告置股價重挫，無回升利益之事實
      不論，予以課稅，缺乏實質公平正義，違反實質課稅原則
      、行政程序法第8 條規定之誠實信用原則云云，尚無足採
      。
（四）又所得稅法第66條之9 第2 項規定，並非授予被告之裁量
      權之規定，被告所作之處分與行政程序法第9 條及第10條
      規定無涉，原告主張原處分有裁量瑕疵云云，要無足取，
      併此敘明。
五、綜上所述，本件原處分之認事用法，尚無違誤，訴願決定遞
    予維持，亦無不合，原告徒執前詞，訴請撤銷原處分及訴願
    決定有關加計短期投資備抵跌價損失回升利益部分，為無理
    由，應予駁回。
六、本件事證已臻明確，兩造其餘攻擊、防禦方法，經核與判決
    之結果不生影響，無庸逐一論述，附此敘明。
七、據上論結，本件原告之訴為無理由，爰依行政訴訟法第98條
    第3 項前段之規定，判決如主文。
中    華    民    國    95    年    9     月    21    日
                      第一庭審判長法  官  王立杰
                                  法  官  胡方新
                                  法  官  周玫芳
上為正本係照原本作成。
如不服本判決，應於送達後20日內，向本院提出上訴狀並表明上
訴理由，如於本判決宣示後送達前提起上訴者，應於判決送達後
20日內補提上訴理由書（須按他造人數附繕本）。
中    華    民    國    95    年     9    月    21    日
                                  書記官  何閣梅


司法院資訊處製作；財團法人民間司法改革基金會備份。
